【裁判字號】    92,上易,26
【裁判日期】    920318
【裁判案由】    侵權行為損害賠償
【裁判全文】
臺灣高等法院臺南分院民事判決  九十二年度上易字第二六號    Ｋ
      上  訴  人  乙  ○  ○
      被  上訴人  甲  ○○○
右當事人間侵權行為損害賠償事件，上訴人對於中華民國九十一年十二月十一日台灣
嘉義地方法院第一審判決（九十一年度訴字第三六三號）提起上訴，本院判決如左：
    主    文
上訴駁回。
第二審訴訟費用由上訴人負擔。
    事    實
甲、上訴人方面：
一、聲明：(一)原判決不利上訴人部分廢棄。(二)右廢棄部分，被上訴人在第一審之訴及
    假執行之聲請均駁回。(三)第一、二審訴訟費用由被上訴人負擔。
二、陳述：除與原判決記載相同者，茲引用之外，補稱：
  (一)我基於制止爭端擴大，才出手推開被上訴人，並非故意打被上訴人，刑事部分判
    我有期徒刑三月，我雖不服，但因不能上訴已定讞。
  (二)認為不必給慰藉金，看護期間以三星期為宜。
三、證據：援用第一審所提證據。
乙、被上訴人方面：
一、聲明：(一)上訴駁回。(二)第二審訴訟費用由上訴人負擔。
二、陳述：除與原判決記載相同者，茲引用之外，補稱：
  (一)不同意上訴人主張看護期間以三星期為宜，因事發後我住院二天，回家卻躺了兩
    個多月。
  (二)上訴人確實有打我，我才會骨折。
三、證據：援用第一審所提證據。
丙、本院依職權向台灣嘉義地方法院檢察署調閱九十年度偵字第四六０三號、五一八
    四號乙○○傷害一案全卷。
    理    由
一、被上訴人起訴主張：上訴人係被上訴人之姪子，因不滿被上訴人與其母親黃吳金
    鳳發生爭執，基於傷害之犯意，於民國（下同）九十年六月十九日上午七時許，
    在嘉義縣水上鄉義興村番子寮三十九之一號前，徒手推倒被上訴人，致被上訴人
    受有右側橈尺骨骨折、胸椎第十二節、腰椎第二節壓迫性骨折等傷害。上訴人實
    施傷害部分，經以原審法院以九十年度易字第七六０號刑事判決處被告有期徒刑
    三月，復經本院以九十一年上易字第六七八號判決駁回上訴確定在案。為此基於
    侵權行為之法律關係，請求上訴人賠償醫療費用新台幣（下同）三萬七千零七十
    七元、看護費用十二萬元、精神慰撫金五十萬元，共計六十五萬七千零七十七元
    等語。（原審判決上訴人應給付被上訴人十八萬五千零七十七元及利息，並准供
    擔保為假執行之宣告，駁回被上訴人其餘之請求，上訴人就原判決所命給付逾五
    萬八千零七十七元及利息部分提起上訴，嗣於言詞辯論時擴張就不利部分全部提
    起上訴）。
二、上訴人則以：上訴人係因被上訴人與上訴人之母親發生爭執，才將被上訴人推開
    ，並非蓄意傷害被上訴人，且被上訴人請求之金額過高等語，資為抗辯。
三、本件被上訴人主張上訴人係被上訴人之姪子，於九十年六月十九日上午七時許，
    在嘉義縣水上鄉義興村番子寮三十九之一號前，因不滿被上訴人與其母親黃吳金
    鳳發生爭執，基於傷害之犯意，徒手推倒被上訴人，致被上訴人受有右側橈尺骨
    骨折、胸椎第十二節、腰椎第二節壓迫性骨折等處之傷害，業據被上訴人於刑事
    調查時提出陽明醫院傷害診斷書及照片二紙為證（警卷第六頁），上訴人對於曾
    推被上訴人因而跌倒受傷之事實於刑事調查及本院準備程序時亦不爭執（本院卷
    第二十三頁、第二十九頁），上訴人因上開傷害行為經原審法院判處有期徒刑三
    月確定，此經本院調閱原審法院九十年度易字第七六０號及本院九十一年上易字
    第六七八號刑事卷宗查核屬實，被上訴人主張因受上訴人之推倒以致受傷乙節，
    堪信真實。
四、上訴人嗣雖辯稱「因被上訴人與伊母親發生爭執，才將被上訴人推開」等語云云
    。但被上訴人則於刑事案件雖指訴稱：「我當時在屋內，聽到乙○○的父親在外
    面講說他的水桶在哪裡，聽到後就出去要跟他講，我剛踏出我的門，在屋簷下就
    被乙○○推倒在地」（見台灣嘉義地方法院檢察署九十年七月二十七日訊問筆錄）
    。惟證人黃國誠即被上訴人之姪子、上訴人之堂弟於上開時日檢察官訊問時則證
    稱：「‧‧‧聽到屋外我三嬸及大伯母在吵架‧‧‧我們三戶是類似三合院的家
    庭，後來發覺越來越大聲，就出去外面看，看到大伯母甲○○○坐在屋簷下。當
    時外面圍了很多人我就把雙方拉開，雙方還一直在罵，而且越罵口氣越差。」等
    語；另證人黃吳金鳳（即上訴人之母親）亦證稱：「當時黃李素連找我要吵架，
    乙○○就把他推開，結果地不平跌倒。」等語，本院參酌上情及被上訴人所受之
    傷勢各情，且證人黃國誠與兩造均有親屬關係，並為被上訴人於刑案中聲請傳訊
    之證人，應無偏袒上訴人之理，證人黃國誠之證言為可採，被上訴人顯非自家中
    走出後，就遭上訴人推倒，上訴人所辯「係因被上訴人與上訴人之母親發生爭執
    後，上訴人才在氣憤之下將被上訴人推倒」等語，堪足採信。上訴人另抗辯「伊
    將被上訴人推開，被上訴人乃不慎跌倒受傷，並無故意傷害被上訴人」云云。惟
    查，本件事故發生時，上訴人年僅三十六歲，係屬青壯年之人，被上訴人則已屆
    六十八高齡，上訴人更於刑事案件警訊時供稱：「是以『雙手』推倒被上訴人」
    。按上訴人若為阻止其母親與被上訴人爭吵，僅以拉開上訴人之母或被上訴人即
    可，殊無以『雙手』推倒被上訴人為必要，況以雙手推倒老年之人容易導致跌倒
    受傷，應為上訴人所預見，上訴人所辯無故意傷害之犯意云云，洵不足採。
五、按「因故意或過失，不法侵害他人之權利者，負損害賠償責任。」、「不法侵害
    他人身體或健康者，對於被害人因此喪失或減少勞動能力，或增加生活上之需要
    時，應負損害賠償責任」、「被害人雖非財產上之損害，亦得請求賠償相當之金
    額」，分別為民法第一百八十四條第一項前段、第一百九十三條第一項、第一百
    九十五條第一項所明定。本件上訴人對於被上訴人負有侵權行為責任，業如前述
    ，被上訴人請求損害賠償，洵屬有據，爰就被上訴人之請求，玆分別論述如下︰
  (一)醫療費用部份：被上訴人主張因上訴人之侵權行為，共計支付醫藥費三萬七千零
    七十七元，提出陽明醫院醫療費用證明一紙，金額二萬三千三百四十七元（原審
    卷第八頁）、收據二紙（一張一千八百六十元、一張七千三百七十元，原審卷第
    九頁、第十頁）及長背架收據一紙金額四千五百元（原審卷第十一頁）為證，核
    均屬醫療之必要費用，應予准許，上訴人空言抗辯被上訴人醫療費用支出僅三千
    元云云，洵不足採。
  (二)看護費用部分：被上訴人主張因身體部位多處骨折，長期臥病在床，生活起居不
    便，全靠家人二十四小時看護，時間長達六十日，以每日二千元計算，為此請求
    十二萬元等語。經查，被上訴人因上訴人之故意傷害行為，受有右側橈尺骨骨折
    、胸椎第十二節、腰椎第二節壓迫性骨折之傷害，經原審法院向陽明醫院函查被
    上訴人所受傷勢，需專人看護之時間為多久？該院以九十一年十月二十二日函覆
    ：「甲○○○女士於九十年六月因右橈骨骨折及腰椎骨折於本院住院手術。剛受
    傷時因行動不便需人照顧，時間因人而異，通常是二至四星期間。骨折癒合則需
    三至六個月不等。」。證人賴玉真即被上訴人之媳婦於原審到庭雖證稱：「（照
    顧被上訴人至何時？）從九十年六月二十一日開始，七月一日把被上訴人載到台
    中我家中，直到九十年九月一日我兒子開學，才把被上訴人送回嘉義。（被上訴
    人當時需要何種照顧？）被上訴人無法自行大小便及無法起床，且需要餵食。（
    何時可以上下床？）九十年九月一日被上訴人回嘉義時，才可以靠床緣扶把上下
    床。」等語，然依上開醫院函文所示，被上訴人日常生活需人照顧才得以上、下
    床及大小便之時間，僅約二至四星期，證人賴玉真且證稱：「被上訴人由我先生
    載她每隔四、五天兩邊跑，都星期五我們載她回嘉義復健，一起陪被上訴人住到
    星期天，然後大家再一起回台中。」等語，堪認被上訴人之傷勢並非長期臥病在
    床。本院審酌被上訴人所受之傷害，係腰椎壓迫性骨折，被上訴人年紀偏高，比
    年輕人需要較長回復期間，又被上訴人受傷期間確由媳婦賴玉真在家照顧等情，
    認被上訴人所得請求看護費用之期間，以四星期為宜。按被上訴人受傷期間由家
    人照顧，固係出於親情之故，然親屬看護所付出之勞力，並非不能評價為金錢，
    且無因兩者身分關係密切而免除加害人支付義務之理，應衡量比照僱用他人看護
    之情形，認為被害人受有相當親屬看護費用之損害，得向加害人請求，方屬公平
    合理。爰審酌一般看護費用標準為每日二千元，然證人賴玉真係為他人照顧小孩
    並同時照顧被上訴人，原審法院以每日一千元計算，尚無不合，此部分被上訴人
    所得請求之看護費用為二萬八千元（計算方法為1000×28＝28000）。
  (三)精神慰撫金部分：按慰撫金數額之認定，除依所受身體上及精神上痛苦程度及所
    造成之影響二者予以衡量外，尚須斟酌雙方之身分資力與加害之程度及各種情形
    ，予以核定。查被上訴人因上訴人之故意行為受有右側橈尺骨骨折、胸椎第十二
    節、腰椎第二節壓迫性骨折之傷害等情，業據被上訴人提出診斷證明書一紙為證
    ，而被上訴人於治療期間，需吃藥、復健並長期穿鐵衣（長背架）以利癒合，且
    因骨折所造成之疼痛，所受身體及精神之痛苦非輕，且可能遺有右手力量與活動
    範圍受影響，從事粗重工作可能力不從心之後遺症，有陽明醫院九十一年五月二
    十日函文足稽。又被上訴人以前在幫人做衣服，近年來已未工作，無不動產，上
    訴人則為大學畢業，在家幫忙種田，無不動產，僅有汽車一輛各情，業據兩造陳
    述明確，並有財政部台灣省南區國稅局嘉義縣分局九十一年十一月一日南區國稅
    嘉縣資字第０九一００一八五五九號函附財產查詢清單足憑。原審斟酌兩造之身
    份、地位、經濟能力、被上訴人受傷程度及所遭之痛苦等教育、經濟及身份之一
    切情狀，認被上訴人之請求以十二萬元為適當，亦無不合。
  (四)綜上所述，被上訴人依據侵權行為法律關係，得請求被告賠償醫療費用三萬七千
    零七十七元、看護費用二萬八千元，及精神慰撫金十二萬元，合計為十八萬五千
    零七十七元。
六、復按給付有確定期限者，債務人自期限屆滿時起，負遲延責任。給付無確定期限
    者，債務人於債權人得請求給付時，經其催告而未為給付，自受催告時起，負遲
    延責任。其經債權人起訴，或依督促程序送達支付命令，與催告有同一之效力。
    民法第二百二十九條第一、二項分別定有明文；又遲延之債務，以支付金錢為標
    的者，債權人得請求依法定利率計算之遲延利息。但約定利率較高者，仍從其約
    定利率；而應付利息之債務，其利率未經約定，亦無法律可據者，週年利率為百
    分之五，亦為同法第二百三十三條第一項及第二百零三條所明定。查本件被上訴
    人請求上訴人應賠償之金額，並未定有給付之期限，被上訴人請求自附帶民事起
    訴狀繕本送達上訴人之翌日起，按年息百分之五計算之利息，並未逾上開規定之
    範圍，自無不合。
七、綜上所述，上訴人對被上訴人既有侵權行為之事實，則被上訴人本於侵權行為損
    害賠償之法律關係，請求上訴人給付六十五萬七千零七十七元，及自起訴狀繕本
    最後送達上訴人之翌日即九十一年三月十四日起至清償日止，按年息百分之五計
    算之利息，原審在十八萬五千零七十七元及利息範圍內予以准許，並依被上訴人
    聲請供擔保為假執行之宣告，經核並無違誤，上訴意旨指摘原判決不當，求為廢
    棄改判，非有理由，應予駁回。
據上論結，本件上訴為無理由，依民事訴訟法第四百四十九條第一項、第七十八條判
決如主文。
中      華      民      國    九十二    年      三      月      十八    日
                                    臺灣高等法院臺南分院民事第四庭
~B1審判長法官  林    金    村
~B2      法官  胡    景    彬
~B3      法官  曾    平    杉
右為正本係照原本作成。
不得上訴。
中      華      民      國    九十二    年      三      月      十九    日
~B法院書記官  葉    秀    珍


司法院資訊處製作；財團法人民間司法改革基金會備份。
